臺灣桃園地方法院刑事判決　　　　　　 96年度簡上字第554號
上　訴　人
即　被　告　乙○○
　　　　　　　　　　　樓之3
　　　　　　　　　　　3樓
上列上訴人即被告因詐欺案件，不服本院民國九十六年五月三十
日九十六年度桃簡字第二八五號第一審簡易判決（聲請簡易判決
處刑案號：臺灣桃園地方法院檢察署九十六年度偵字第二五○二
三號），提起上訴，本院管轄第二審合議庭判決如下：
    主    文
原判決撤銷。
乙○○共同意圖為自己不法之所有，以詐術使人將本人之物交付
，累犯，處有期徒刑伍月，如易科罰金，以銀元佰元即新臺幣
玖佰元折算壹日，減為有期徒刑貳月又拾伍日，如易科罰金，以
銀元佰元即新臺幣玖佰元折算壹日。
    犯罪事實
一、乙○○曾因侵占案件，經臺灣高等法院於民國八十九年九月
    三十日以八十九年度上易字第二八○四號判處有期徒刑五月
    確定，於九十二年十二月十八日易科罰金執行完畢。詎仍不
    知悔改，於九十四年四月十二日利用網際網路，發現甲○○
    在某留言版上所刊登欲購中古車之訊息，見有機可乘，竟與
    姓名年籍不詳、自稱「洪偉忠」之成年男子共同基於意圖為
    自己不法所有之犯意聯絡，由乙○○上網留言予甲○○，佯
    稱有符合甲○○欲購買之車子待售，雙方遂約在桃園縣桃園
    市○○路九九八號「茶自典泡沫紅茶店」見面看車，嗣乙○
    ○駕駛某黑色福特FOCUS 車型車輛赴約，因車輛款式不符甲
    ○○之需求，乙○○遂佯稱幫甲○○找其他台車，並相約隔
    日在五股交流道附近之福特交車廠門口交車及付清尾款，致
    甲○○陷於錯誤而信以為真，即在上開泡沫紅茶店內交付現
    金新臺幣三萬元予乙○○，又至該店對面之「萊爾富便利商
    店」內，利用店內之提款機匯款十萬元至乙○○指定之第一
    銀行大同分行00000000000號帳戶，乙○○即開
    立面額十七萬元之本票一張予甲○○，藉以取信。嗣後乙○
    ○、洪偉忠又接續向甲○○佯稱交車錢不足須再給付五萬元
    ，甲○○因此又於翌日凌晨返回上開泡沫紅茶店再交付五萬
    元予「洪偉忠」。嗣因乙○○與「洪偉忠」於詐得款項後，
    未於約定之日期地點將車輛交付甲○○，且避不見面，甲○
    ○始知受騙。
二、案經甲○○訴由桃園縣政府警察局桃園分局報請臺灣桃園地
    方法院檢察署檢察官偵查後聲請簡易判決處刑。
    理    由
一、訊據被告乙○○於警詢及偵查中固坦承有向告訴人即證人甲
    ○○仲介買車，並收取現金八萬元及匯款十萬元之事實，惟
    矢口否認有何詐欺取財犯行，並辯稱：因為告訴人要買的是
    權利車，但該車係他人典當予當舖未達三個月之物，當舖無
    法開立流當證明，所以無法交車，而嗣後該車業經車主贖回
    ，告訴人復堅詞要買該車款之車，伊一直找不到相同的東西
    ，所以未能交車，且伊也要提供本票作為交易條件，是本件
    僅是民事糾紛，又伊於九十四年八月起至九十五年十一月均
    入監另案服刑，並非蓄意訛詐云云，經查：
  (一)上揭犯罪事實，業據證人即被害人甲○○於警訊及原審調查
    時證述明確，並有被告立具之本票一張附卷可稽，且前開本
    票上指紋經送請內政部警政署刑事警察局鑑定結果，與該局
    檔存乙○○指紋卡左拇指指紋相符等情，有該局於九十四年
    六月二十四日以刑紋字第○九四○○九六七○三號鑑驗書一
    份存卷足按，是被告前開詐欺取財犯行，堪以認定。
  (二)被告雖以：其有開立本票資為交易條件，是本件僅是民事糾
    紛，並非惡意詐欺，且本件乃權利車買賣，因他人典當車輛
    予當鋪如未達三個月，當舖無法開立流當證明，且嗣後該車
    業經車主贖回等節置辯，然被告在收受告訴人八萬元現金及
    十萬元匯款後，告訴人依約前往指定交車地點，被告或共犯
    「洪偉忠」均未到場交車，且自此之後即不與告訴人見面或
    聯絡說明等情，業據證人即告訴人甲○○於原審調查時證述
    甚詳（見原審卷第二三頁），倘如被告所辯其係因未找到符
    合告訴人要求之車輛等語為真，則其更應積極與告訴人聯繫
    並告知此情，使告訴人瞭解來龍去脈及獲得告訴人之諒解，
    或進而退還原收之定金始符情理，被告捨此不為，反而選擇
    與告訴人避不見面，顯見被告與「洪偉忠」係以假買賣真詐
    財之方式遂行犯罪而賺取不法所得甚明。又佐以買賣契約締
    結之時，賣方為求將來契約之履行，防止買方有反悔之可能
    ，而造成賣方之損失，常有收取相當金額之定金，以確保買
    方履行契約，或將來無意願履行時，即將該定金沒收充作違
    約之損害賠償，本即所在多有，而一般為他人擔任買賣車輛
    之仲介者，通常僅收取數萬元之定金即為已足，然依被告於
    偵查中所稱其因唯恐告訴人反悔，故先收取告訴人定金高達
    十八萬元之譜，已顯高於一般市場行情，且其經檢察官質之
    ，其又未能說明若告訴人反悔將受有何等損失，顯與一般車
    輛交易買賣常情有違，且佐以其所供稱原欲交給告訴人之權
    利車，惟因未流當達三個月，車主嗣後贖回一節屬實，豈有
    迄今未能指明究竟係何家當舖之車輛？該車輛車牌號碼或廠
    牌或車型為何？等相關細節，益見被告自始即無告訴人在網
    路上所欲購買之車款，亦無意為告訴人尋找該款車輛，僅係
    利用該機會虛構有告訴人所需車款而詐騙高額定金至明。從
    而，被告前開所辯本件僅是民事債務糾紛一節，顯係事後掩
    飾犯罪狡辯之詞，不足採信。
  (三)被告另以：伊於九十四年八月起至九十五年十一月均在入監
    另案服刑，並非蓄意訛詐云云，查被告固因侵占案件所處有
    期徒刑一年六月，於九十四年八月二十六日入臺北監獄，於
    九十五年六月三十日移送花蓮自強外役監獄，並於九十五年
    十一月七日縮短刑期假釋付保護管束而出監等情，有臺灣高
    等法院被告前案紀錄表一份在卷可稽，然被告與告訴人洽談
    購買權利車相關事宜係在九十四年四月十二日，距離被告入
    監之同年八月二十六日，尚有四個餘月之久，顯有充足的時
    間告知告訴人買賣權利車輛處理情形，或退還已收取之定金
    ，顯見被告執其嗣後入監服刑無能處理一節，係犯後規避刑
    責之詞，亦難採信。
  (四)綜上，被告前開所辯各節，俱屬犯後卸責之辯解言詞，洵難
    憑信，是本件事證明確，被告犯行，應堪認定。
二、新舊法比較部分：
    查被告行為後，刑法於九十四年二月二日修正公布，並自九
    十五年七月一日起施行，本件新舊法比較之說明如下：
  (一)修正後刑法第二條第一項規定，已將新舊法律適用之「從新
    從輕」原則，改採「從舊從輕」原則，而此規定僅係規範行
    為後法律變更所生新舊法律比較適用之準據法，並非實體刑
    罰法律，自不生行為後法律變更之比較適用之問題，應逕行
    適用新法第二條第一項之規定，為「從舊從輕」之比較。又
    刑法條文雖經修正，但若僅屬單純之文字修飾，或將實務見
    解或法理明文化，而不涉及刑罰之輕重、構成要件之變更，
    或其他有利、不利於行為人之情形者，即無庸依刑法第二條
    第一項之規定比較新舊法，而應依一般法律適用原則，適用
    「裁判時法」處斷（最高法院九十五年十一月十七日第二十
    一次刑事庭會議決議意旨參照）。又修正後刑法第十一條係
    增訂刑法於其他法律有「保安處分」之規定者，亦適用之，
    亦無關犯罪行為可罰性之變更，亦應逕行適用新法第十一條
    之規定。
  (二)關於罰金刑最低額之問題，本案刑法第三百三十九條第一項
    之詐欺取財罪之法定刑中科處罰金之規定，依修正後刑法第
    三十三條第五款規定，「罰金新臺幣一千元以上，以百元計
    算之」較修正前之舊法所定罰金最低額為銀元一元即新臺幣
    三元以上為重，經新舊法比較結果，以修正前刑法較有利於
    被告，依刑法第二條第一項規定，應適用修正前刑法第三十
    三條第五款規定。
  (三)關於刑法第三百三十九條第一項之詐欺取財罪之法定刑罰金
    刑之「提高標準」之新舊法適用問題，因被告行為後，刑法
    施行法第一條之一於九十五年六月十四日修正公布增訂。修
    正增訂之刑法施行法第一條之一規定：「中華民國九十四年
    一月七日刑法修正施行後（按指九十五年七月一日），刑法
    分則編所定罰金之貨幣單位為新臺幣。九十四年一月七日刑
    法修正時，刑法分則編未修正之條文定有罰金者，自九十四
    年一月七日刑法修正施行後，就其所定數額提高為三十倍。
    但七十二年六月二十六日到九十四年一月七日新增或修正之
    條文，就其所定數額提高為三倍」。且刑法施行法第一條之
    一之立法理由謂「刑法二十四年施行後，為解決國民所得經
    濟水準已大幅提昇問題，有關罰金罰鍰倍數之調整及銀元與
    新臺幣之折算標準，訂有罰金罰鍰提高標準條例及現行法規
    所定貨幣單位折算新臺幣條例，除罰金以一銀元折算三元新
    臺幣外，並將七十二年六月二十六日以前修正之刑法部分條
    文罰金數額提高為十倍，其後修正者則不再提高倍數，亦即
    刑法分則各罪罰金數額視為前開情形分別提高三十倍或三倍
    ，考量新修正刑法施行後，不再適用現行法規所定貨幣單位
    折算新臺幣條例，為使罰金數額趨於一致，避免衍生新舊法
    比較適用問題，以緩和實務適用法律之衝擊，爰於不變動罰
    金數額之前提下，規定第二項如上」。查，上開詐欺取財罪
    之法定刑之罰金刑定為銀元一千元以下之罰金，且為刑法分
    則編未修正之條文而定有罰金刑者；於刑法施行法第一條之
    一修正增訂前，其貨幣單位為銀元，罰金刑之提高標準應適
    用罰金罰鍰提高標準條例第一條之規定「依法律應處罰金、
    罰鍰者，就其原定數額得提高為二倍至十倍。」而再依現行
    法規所定貨幣單位折算新臺幣條例第二條規定「現行法規所
    定金額之貨幣單位為圓、銀元或元者，以新臺幣元之三倍折
    算之。」如換算為新臺幣，為罰金新臺幣三萬元，如適用刑
    法施行法第一條之一規定提高三十倍，該罪經提高結果，亦
    同為新臺幣三萬元之罰金。比較新舊法適用之結果，其關於
    法定刑為罰金部分之提高標準，新舊法均無不利之情形，依
    照前揭說明，本案關於刑法第三百三十九條第一項之法定刑
    罰金提高標準部分，自應適用裁判時之法律即刑法施行法第
    一條之一（最高法院九十六年度臺上字第八二七號、一一三
    六號判決意旨參照）。
  (四)修正前刑法第二十八條：「二人以上共同『實施』犯罪之行
    為者，皆為正犯。」與修正後同條：「二人以上共同『實行
    』犯罪之行為者，皆為正犯。」之規定，二者在用語上固有
    不同，惟其修法理由乃在原「實施」一詞之範圍，在解釋上
    是否包括「陰謀共同正犯」及「預備共同正犯」存有爭議，
    為杜爭議，明白宣示本條不包括「陰謀共同正犯」及「預備
    共同正犯」，但仍包括共謀共同正犯，乃將「實施」修正為
    「實行」，此觀諸立法理由說明即明，固屬法律有變更，惟
    經比較修正前後刑法第二十八條之規定，被告與「洪偉忠」
    均應成立共同正犯，此部分「法律修正後，既無有利、不利
    之情形，依照上開說明，應適用裁判時即修正後刑法第二十
    八條規定（最高法院九十六年度臺上字第八二七號判決意旨
    、最高法院九十五年十一月十七日第二十一次刑事庭會議決
    議意旨參照)。
  (五)查被告前因侵占案件，經臺灣高等法院於八十九年九月三十
    日以八十九年度上易字第二八○四號判處有期徒刑五月確定
    ，於九十二年十二月十八日易科罰金執行完畢等情，有臺灣
    高等法院被告前案紀錄表一份存卷足按，則依修正前刑法第
    四十七條：「受有期徒刑之執行完畢，或受無期徒刑或有期
    徒刑一部之執行而赦免後，五年以內再犯有期徒刑以上之罪
    者，為累犯，加重本刑至二分之一」，及依修正後刑法第四
    十七條第一項：「受徒刑之執行完畢，或一部之執行而赦免
    後，五年以內『故意』再犯有期徒刑以上之罪者，為累犯，
    加重本刑至二分之一」等規定，被告既於有期徒刑執行完畢
    之九十三年十一月二十二日後，五年內故意再犯本件有期徒
    刑以上之罪，不論依修正前刑法第四十七條或修正後刑法第
    四十七條第一項之規定，均構成累犯，對於被告並無有利或
    不利之情形，自無適用刑法第二條第一項比較新舊法適用之
    問題，爰依一般法律適用原則，逕依裁判時法即修正後刑法
    第四十七條第一項之規定，論以累犯（最高法院九十六年度
    臺上字第八二七號判決意旨參照、最高法院九十五年十一月
    十七日第二十一次刑事庭會議決議意旨參照)。
  (六)又按比較新舊法，應就罪刑有關之共犯、未遂犯、想像競合
    犯、牽連犯、連續犯、結合犯，以及累犯加重、自首減輕暨
    其他法定加減原因（如身份加減）與加減例等一切情形，綜
    其全部罪刑之結果而為比較，此有最高法院九十五年五月二
    十三日九十五年第八次刑庭會議決議第一、（四）則可資參
    照。是比較前開修正前後刑法之新舊法，本件既未論處罰金
    刑，而其餘各項刑法修正後之相關規定對於被告並無不利之
    情形，是經綜合比較後認應適用修正後之刑法。
  (七)關於易科罰金之折算問題，按九十五年七月一日修正公布施
    行之刑法第二條第一項規定，行為後法律有變更者，適用行
    為時之法律。但行為後之法律有利於行為人者，適用最有利
    於行為人之法律，係採從舊從輕之原則。而所謂「法律有變
    更」，係指足以影響行為之可罰性範圍及其法律效果之法律
    修正而言，易科罰金之折算標準、易服勞役之折算標準及期
    限涉及裁量權之行使，係屬科刑規範事項，其折算標準於裁
    判時並應於主文內諭知，與一般純屬執行之程序有別，是如
    新舊法對易科罰金之折算標準、易服勞役之折算標準及期限
    各有不同時，自應依上開規定，比較適用最有利於行為人之
    法律。而比較時應就罪刑有關之共犯、未遂犯、連續犯、牽
    連犯、結合犯、以及累犯加重、自首減輕、暨其他法定加減
    原因、與加減例等一切情形，綜其全部之結果，而為比較，
    再適用有利於行為人之法律處斷，且應就罪刑有關之一切情
    形，比較其全部之結果，而為整個之適用，不能割裂而分別
    適用有利益之條文，最高法院二十四年上字第四六三四號、
    二十七年上字第二六一五號判例固足參照，但此之所謂不能
    割裂適用，係指與罪刑有關之本刑而言，不包括易刑處分，
    事關刑罰執行之易刑處分仍應分別適用最有利於行為人之法
    律。易言之，倘所處之主刑同時有徒刑、拘役易科罰金、罰
    金易服勞役之情形時，關於易科罰金、易服勞役部分應分別
    為新舊法有利不利之比較，依刑法第二條第一項從舊從輕原
    則定其易刑之折算標準（最高法院刑事九十六年度臺非字第
    五八號判決意旨參照）。查，修正前刑法第四十一條第一項
    前段規定：「犯最重本刑為五年以下有期徒刑以下之刑之罪
    ，而受六個月以下有期徒刑或拘役之宣告，因身體、教育、
    職業、家庭之關係或其他正當事由，執行顯有困難者，得以
    一元以上三元以下（按指銀元）折算一日，易科罰金。」，
    又被告行為時之易科罰金折算標準，修正前罰金罰鍰提高標
    準條例第二條（現已刪除）規定，就其原定數額提高為一百
    倍折算一日，則本件被告行為時之易科罰金折算標準，應以
    銀元三百元折算一日，經折算為新臺幣後，應以新臺幣九百
    元折算為一日。惟修正後之刑法第四十一條第一項前段則規
    定：「犯最重本刑為五年以下有期徒刑以下之刑之罪，而受
    六個月以下有期徒刑或拘役之宣告者，得以新臺幣一千元、
    二千元或三千元折算一日，易科罰金。」比較修正前後之易
    科罰金折算標準，以九十五年七月一日修正公布施行前之規
    定，較有利於行為人。
三、核被告乙○○所為係犯刑法第三百三十九條第一項詐欺取財
    罪。被告與「洪偉忠」就上開犯行間，有犯意聯絡及行為分
    擔，應論以共同正犯。查被告前因侵占案件，經臺灣高等法
    院於八十九年九月三十日以八十九年度上易字第二八○四號
    判處有期徒刑五月確定，於九十二年十二月十八日易科罰金
    執行完畢等情，有臺灣高等法院被告前案紀錄表一份存卷足
    按，其於有期徒刑執行完畢後，五年內故意再犯本件有期徒
    刑以上之罪，為累犯，應依刑法第四十七條第一項加重其刑
    。原審認被告罪證明確，而論被告共同意圖為自己不法之所
    有，以詐術使人將本人之物交付，累犯，處有期徒刑五月，
    如易科罰金，以銀元三百元折算一日，其認事用法均無違誤
    ，量刑亦屬妥適，固非無見，然中華民國九十六年罪犯減刑
    條例業經立法院九十六年七月四日制定公布，並定於九十六
    年七月十六日施行，原審未及審酌該條例規定減其宣告刑，
    容有未洽。而被告提起上訴，其上訴意旨以：本件被告有提
    供本票，本件僅是民事糾紛，且被告於九十四年八月起至九
    十五年十一月間入監另案服刑等節，否認其有何詐騙他人財
    物為由，指摘原判決不當，顯無理由（業據本院詳述理由認
    定如前），固無可取，惟原審判決既有上開未及適用相關減
    刑規定之違誤，自屬無可維持，應由本院將原判決撤銷改判
    。爰審酌被告之平日素行不佳，有臺灣高等法院被告前案記
    錄表一份在卷可稽，其與共犯「洪偉忠」見告訴人在網路上
    刊登收購中古車訊息，遂起貪念而留言與告訴人相約看車，
    告訴人信以為真，始交付現金八萬元及匯款十萬元後，被告
    與「洪偉忠」即躲避不知去向，其犯罪動機、目的均為一己
    之私，犯罪所得不斐，且犯後猶試圖狡辯否認犯罪，迄今未
    與告訴人達成和解，犯後態度難認良好等一切情狀，量處如
    主文所示之刑，並諭知易科罰金之折算標準。又被告犯罪時
    間在九十六年四月二十四日以前，查無中華民國九十六年罪
    犯減刑條例所定不予減刑之情形，應依同條例第二條第一項
    第三款之規定減其宣告刑二分之一，減為有期徒刑二月又十
    五日，並諭知如易科罰金之折算標準，以示懲儆。
四、至卷附之本票一紙，雖為被告所開立，然已交由告訴人供作
    將來債務之履行擔保，已非屬被告所有，又非屬違禁物，自
    與刑法第三十八條第一項各款所定沒收要件不符，自無從為
    沒收之諭知，末此敘明。
五、本件被告經合法傳喚，無正當理由不於審判期日到庭，爰不
    待其陳述，由檢察官一造辯論而為判決，併此敘明。
據上論斷，應依刑事訴訟法第四百五十五條之一第一項、第三項
、第三百六十九條第一項前段、第三百七十一條、第三百六十四
條、第二百九十九條第一項前段，刑法第二條第一項前段、第二
十八條、第三百三十九條第一項、第四十七條第一項、（修正前
）第四十一條第一項前段，（修正前）罰金罰鍰提高標準條例第
二條，現行法規所訂貨幣單位折算新臺幣條例第二條，刑法施行
法第一條第一項、第二項前段，中華民國九十六年減刑條例第二
條第一項第三款、第七條、第九條，判決如主文。
本案經檢察官鍾雅蘭到庭執行職務。
中　　華　　民　　國　　96　　年　　12　　月　　31　　日
　　　　　　　　　    臺灣桃園地方法院刑事第四庭
                          審判長法  官  黃斯偉
                                法  官  蘇昭蓉
                                法  官  陳可薇
以上正本證明與原本無異。
本件不得上訴。
                                書記官  陳青瑜
中　　華　　民　　國　　97　　年　　1 　　月　　7 　　日
附論罪科刑法條：
刑法第三百三十九條第一項
意圖為自己或第三人不法之所有，以詐術使人將本人或第三人之
物交付者，處五年以下有期徒刑、拘役或科或併科一千元以下罰
金。
